【裁判字號】    95,台上,1407
【裁判日期】    950630
【裁判案由】    拆屋還地
【裁判全文】
最高法院民事判決            九十五年度台上字第一四○七號
    上  訴  人  甲 ○ ○
                          17.
                乙 ○ ○
                          53.
    共      同
    訴訟代理人  楊 榮 富律師
    被 上訴 人  丙 ○ ○
                丁 ○ ○
                戊 ○ ○
                己○○○
                庚 ○ ○
                辛 ○ ○
                壬 ○ ○
                癸 ○ ○
                子 ○ ○
                丑 ○ ○
                寅 ○ ○
                卯    ○
                辰 ○ ○
                巳 ○ ○
                          3
                午 ○ ○
                          巷6.
                未 ○ ○
                申 ○ ○
                          路6.
                酉 ○ ○
                          巷1.
上列當事人間請求拆屋還地事件，上訴人對於中華民國九十五年
二月二十二日台灣高等法院台中分院第二審更審判決（九十三年
度上更(一)字第三九號），提起上訴，本院判決如下：
    主  文
原判決廢棄，發回台灣高等法院台中分院。
    理  由
本件上訴人主張：坐落台中縣太平鄉○○路段第一○五之三、一
○五之四、一○五之五、一○五之七、一○五之八、一○五之二
四、一○五之二六、一○五之二七、一○五之二九、一○五之三
○、一○五之三一號等十一筆土地（下稱系爭土地）為伊共有，
應有部分各二分之一。被上訴人癸○○占用如原判決附圖（下稱
附圖）所示Ａ部分土地建造房屋，及占用Ａ１、Ａ２部分土地；
被上訴人壬○○占用如附圖所示Ｂ部分土地建造房屋，及占用Ｂ
１、Ｂ２部分土地；被上訴人辛○○占用如附圖所示Ｄ部分土地
建造房屋；原被上訴人林柳金（於民國九十一年一月二日死亡，
由卯○、辰○○、巳○○、午○○、未○○、申○○、酉○○七
人承受訴訟，此七人下稱卯○等七人）占用如附圖所示Ｆ部分土
地建造房屋；被上訴人庚○○、丑○○、寅○○、己○○○占用
如附圖所示Ｆ１、Ｈ部分土地建造房屋；被上訴人戊○○、子○
○占用如附圖所示Ｇ部分土地建造房屋；被上訴人庚○○、丑○
○、寅○○、己○○○、卯○等七人占用如附圖所示Ｉ部分土地
；被上訴人丁○○占用如附圖所示Ｊ部分土地建造房屋，及占用
Ｊ１部分土地；被上訴人丙○○占用如附圖所示Ｋ部分土地建造
房屋，均無正當權源，伊自得依民法第七百六十七條規定，請求
被上訴人拆除上開地上建物並交還占用之土地。又被上訴人無權
占有系爭土地，受有相當於租金之利益，致伊受損害，亦應返還
不當得利予伊等情。求為命：(一)、癸○○將如附圖所示Ａ部分地
上建物拆除，交還Ａ、Ａ１、Ａ２部分土地予伊，及給付伊新台
幣（下同）四十四萬五千五百四十三元並加付法定遲延利息，暨
自八十六年六月一日起至交還土地之日止，按年給付伊五萬一千
七百四十四元；(二)、壬○○將如附圖所示Ｂ部分地上建物拆除，
交還Ｂ、Ｂ１、Ｂ２部分土地予伊，及給付伊五十萬四千三百七
十元並加付法定遲延利息，暨自八十六年六月一日起至交還土地
之日止，按年給付伊五萬八千五百七十六元；(三)、辛○○將如附
圖所示Ｄ部分地上建物拆除，交還土地予伊，及給付伊三萬四千
七百十七元並加付法定遲延利息，暨自八十六年六月一日起至交
還土地之日止，按年給付伊四千零三十二元；(四)、卯○等七人將
如附圖所示Ｆ部分地上建物拆除，交還土地予伊，及給付伊十四
萬零七百九十九元並加付法定遲延利息，暨自八十六年六月一日
起至交還土地之日止，按年給付伊一萬六千三百五十二元；(五)、
庚○○、丑○○、寅○○、己○○○將如附圖所示Ｆ１、Ｈ部分
地上建物拆除，交還土地予伊，及連帶給付伊三十二萬五千九百
六十元並加付法定遲延利息，暨自八十六年六月一日起至交還土
地之日止，按年連帶給付伊三萬七千八百五十六元；(六)、戊○○
、子○○將如附圖所示Ｇ部分地上建物拆除，交還土地予伊，及
連帶給付伊八萬四千八百六十五元並加付法定遲延利息，暨自八
十六年六月一日起至交還土地之日止，按年連帶給付伊九千八百
五十六元；(七)、庚○○、丑○○、寅○○、己○○○、卯○等七
人將如附圖所示Ｉ部分土地交還予伊，及連帶給付伊十八萬八千
零五十四元並加付法定遲延利息，暨自八十六年六月一日起至交
還土地之日止，按年連帶給付伊二萬一千八百四十元；(八)、丁○
○將如附圖所示Ｊ部分地上建物拆除，交還Ｊ、Ｊ１部分土地予
伊，及給付伊二十九萬八千九百五十七元並加付法定遲延利息，
暨自八十六年六月一日起至交還土地之日止，按年給付伊三萬四
千七百二十元；(九)、丙○○將如附圖所示Ｋ部分地上建物拆除，
交還土地予伊，及給付伊十萬五千一百十七元並加付法定遲延利
息，暨自八十六年六月一日起至交還土地之日止，按年給付伊一
萬二千二百零八元之判決（未繫屬本院部分不予贅述）。
被上訴人則以：系爭土地原為訴外人林鑽燧所有，伊與林鑽燧間
有租用基地建築房屋之契約，於基地出賣時，有優先購買權。上
訴人買受系爭土地時，買賣雙方未通知伊優先承購，其買賣契約
不得對抗伊。伊本於租賃關係占有系爭土地，非無權占有，亦無
不當得利等語，資為抗辯。
原審維持第一審所為上訴人敗訴之判決，駁回其上訴，無非以：
上訴人主張其二人於七十六年十月十四日經移轉登記為土地所有
權人，應有部分各二分之一，被上訴人等確分別占有如附圖所示
之土地，並於其上建有房屋等事實，已據提出土地登記簿謄本為
證，並有勘驗筆錄、土地複丈成果圖可稽。系爭土地原為林鑽燧
所有，林鑽燧於台灣光復後遷居日本，將系爭土地委託訴外人葉
作樂律師管理。林鑽燧於四十七年八月十六日死亡，葉作樂於六
十三年十二月二十四日以林鑽燧名義與上訴人乙○○訂立買賣契
約，嗣林鑽燧之繼承人林守成、林守直、林玉枝、林守藩（下稱
林守成等四人）於七十二年八月二十日與乙○○訂立和解書，承
認上開買賣契約，並委由訴外人李燕參代理處理出賣事宜，於七
十三年五月十五日與乙○○及訴外人李文騫就系爭土地簽立買賣
契約，李文騫嗣將其債權出賣予上訴人甲○○，系爭土地於七十
六年十月十四日辦理所有權移轉登記為上訴人共有，應有部分各
二分之一。系爭土地自日據時期起即由林鑽燧出租予被上訴人或
被上訴人之被繼承人做為建築房屋之基地，當時林鑽燧係委託台
灣信託株式會社收租，發給承租人「小作料領收通帳」為繳租憑
證，嗣由葉作樂管理收租，發給承租人「租金繳納記帳」為憑，
林鑽燧死亡後，其繼承人林守成等四人仍委託葉作樂繼續管理，
葉作樂於六十七年間死亡後，林守成等四人未再親自或委託他人
收租。有租金繳納記帳、戶籍謄本、和解契約書及另案台灣台中
地方法院六十八年度訴字第二○四○號、原法院六十八年度上字
第一一五四號、本院七十年度台上字第一四六八號判決可稽。乙
○○曾以林守成、林玉枝、林守直（林守藩死亡，由林守成等三
人繼承）之受任人地位於七十五年九月九日以郵局存證信函通知
丙○○、丁○○、林柳金、庚○○、辛○○、壬○○、癸○○及
戊○○、子○○之被繼承人林阿江，寅○○、庚○○、丑○○、
己○○○之被繼承人林湯月，表明：伊受林守成等三人委任全權
處分系爭土地，茲以每平方公尺六千零五十元出售，請於文到二
十日內，依所占用土地面積以上開價格訂立買賣契約，交付價款
。另自五十四年起積欠之租金，限於文到十日內依約定稻谷照農
會公告價格折算現金向訴外人游振福處繳清，逾期即終止租約等
語，益證被上訴人就系爭土地有基地租賃關係存在。上訴人雖否
認上開租金收據之真正，並指稱：上開租金繳納記帳所載之地號
、面積與被上訴人等所占用之土地不符云云。惟依所查上情，已
足證被上訴人等人確就系爭土地有租賃關係存在，而該租金繳納
記帳單據乃製發於三十八年至五十年間，乃隨意所製作，又未確
切測量後憑以填製，自難期之完全吻合無誤，其稍有出入，尚難
據此否認其租賃關係存在。按基地出賣時，承租人有依同樣條件
優先購買之權，出賣人未通知優先購買權人而與第三人訂立買賣
契約者，其契約不得對抗優先購買權人，土地法第一百零四條定
有明文。乙○○於七十二年八月二十日與林守成等四人所訂立和
解契約書係以一百零四萬元及日幣一千萬元之價格買受包括系爭
土地在內之三十六筆土地，其通知被上訴人或被上訴人之被繼承
人，將買賣價金提高為每平方公尺六千零五十元，顯有不實，難
認已合法通知被上訴人，自不得以上開買賣契約對抗被上訴人。
上訴人不得主張其為系爭土地之出租人，其以出租人之地位催告
被上訴人繳付租金及終止租約，亦非合法。被上訴人就系爭土地
之租賃關係仍屬存在，有權占用系爭土地，非無權占有，上訴人
訴請被上訴人拆屋還地，及無權占有之損害賠償，於法無據等詞
，為其判斷之基礎。
惟按私文書應由舉證人證其真正，民事訴訟法第三百五十七條定
有明文。又當人提出之私文書，必先證其真正，始有形式上之證
據力，更須其內容與待證事實有關，且屬可信者，始有實質上之
證據力。查被上訴人癸○○、壬○○、辛○○（下稱癸○○等三
人）提出之租金繳納記帳影本（見第一審卷(二)第一六○、一六一
、一六四至一六九頁），係屬私文書，上訴人既否認其形式之真
正，自應由舉證人癸○○等三人負證其真正之責，在癸○○等三
人未證明其形式真正前，該私文書實無證據力可言。原審對於癸
○○等三人所提出之上開租金繳納記帳是否具形式證據力，疏未
審究，遽以上開租金繳納記帳單據製發於三十八年至五十年間，
乃隨意所製作，又未確切測量後憑以填製，自難期之完全吻合無
誤，其稍有出入，尚難據此否認其租賃關係之存在，而認其有實
質上之證據力，並以之作為判決之證據資料，據為有利被上訴人
之論斷，於法已有未合。次查上訴人於原審主張：土地之租賃契
約以承租人自行建築房屋而使用之為其目的者，非有相當之期限
不能達其目的，故當事人雖未明定租賃之期限，依契約之目的探
求當事人之真意，固應解為定有租至房屋不堪使用時為止之期限
，惟於八十九年五月五日債編修正實行前，仍應受二十年之限制
。本件被上訴人所稱渠等或其被繼承人於日據時期起即與林鑽燧
間有基地租賃關係存在，迄今迄已逾二十年，即令原有租約存在
，亦因期間屆滿而消滅。況被上訴人在系爭土地上之房屋大部分
為水泥磚造，業經原審前審現場勘驗屬實，且依卷附之台灣省建
築師公會台中市辦事處鑑定報告所載，除被上訴人丁○○之建物
係民國前即已存在外，其餘建物均為四十年至七十年間所建築，
自非是日據時期之建物，而係經過改建，是以即令被上訴人就系
爭土地原有租地建屋之法律關係存在，亦因房屋不堪使用重新改
建而消滅。又按所謂房屋不堪使用，係指依社會通常一般人客觀
之觀念，在安全、市容、衛生各方面，是否還均堪使用為其判斷
之標準，苟房屋已超過耐用年數許久，且已甚為破舊，應認已不
堪使用，即令有租地建屋之法律關係，亦因房屋不堪使用而消滅
。被上訴人等使用之房屋，丁○○之部分，係民國前建築，距今
已九十多年，且甚為破舊，自已達不堪使用之程度，其餘被上訴
人，除辛○○之部分，係七十年前後建築外，均在四十年至六十
年間建築，且其構造均為磚造，依行政院所頒之「固定資產耐用
年數表」，其耐用年數為二十五年，建物之年代已超過耐用年數
甚久，況系爭房屋外觀有諸多甚為殘破、老舊之情形，即令未倒
塌，客觀上亦已達不堪使用之程度無疑等語（見原審上更(一)卷第
二宗第十二、十三頁），此攸關訴訟之勝敗，原審未說明不足採
取之理由，即為上訴人敗訴之判決，亦有判決不備理由之違法。
上訴論旨，執以指摘原判決不當，求予廢棄，非無理由。
據上論結，本件上訴為有理由。依民事訴訟法第四百七十七條第
一項、第四百七十八條第二項，判決如主文。
中    華    民    國  九十五  年    六    月   三十   日
                      最高法院民事第三庭
                          審判長法官  吳  正  一
                                法官  劉  福  聲
                                法官  黃  義  豐
                                法官  簡  清  忠
                                法官  謝  正  勝
      本件正本證明與原本無異
                                      書  記  官
中    華    民    國  九十五  年    七    月   十二   日
                                                      Ｅ


司法院資訊處製作；財團法人民間司法改革基金會備份。
